福建金門地方法院民事判決　　　　　　　　93年度訴字第41號
原　　　告　丙○○
被　　　告　財政部國有財產局台灣北區辦事處金馬分處
法定代理人　乙○○
訴訟代理人　甲○○
上列當事人間請求確認土地所有權登記請求權存在事件，本院判
決如下：
    主  文
原告之訴駁回。
訴訟費用由原告負擔。
    事實及理由
一、原告主張：坐落金門縣金湖鎮○村段21-4、844-2 地號土地
    （下稱系爭土地）為祖先遺留，系爭21-4地號土地中部分原
    為先祖墳墓，嗣因附近同地段35、36、37地號土地於82年間
    興建房屋並於次年出售他人，乃於84年間將上開祖墓遷移，
    惟原告仍在其上堆置物品，並自民國78年2 月1 日起至88
    年2 月1 日止，以所有意思占有該土地；而系爭844-2 地號
    土地與先祖所有之典當契約書所載地界下尾龍口（舊地名）
    相符，可證為原告祖遺土地。該土地雖於38年間由營區管制
    使用，但憑作業通行證，仍可使用，原告父親在世時經常攜
    原告參與該土地之各種作業，原告且自50年6 月1 日起至60
    年6 月1 日止使用該地。近年該地經軍人作為垃圾場及操練
    場使用，原告僱怪手清除，並於申請時效取得該土地前1 、
    2 年開始種植農作。原告占有系爭土地均達10年之久，依民
    法第770 條規定，自取得系爭土地所有權登記請求權。並聲
    明：請求判決確認原告就系爭土地所有權登記請求權存在；
    且提出地籍圖、土地登記謄本、金門縣政府建築令、現場照
    片、契約書及繼承系統表、不動產糾紛調處通知書等影本各
    一件為憑。
二、被告則以：（一）原告主張系爭21-4地號土地原係其先祖墓
    地之說，與其提出之土地四鄰證明書所載於該土地種植農作
    物及堆放物品等語顯有齟齬；又所謂占有，必須對物有事實
    上之管領能力，並排除他人干涉而言；且取得時效必以行使
    所有權之意思而占有。惟該土地現況為陶瓷廠圍牆旁空地及
    金湖鎮漁村56號房屋側面鐵皮屋，空地上雖部分臨時堆放雜
    物，然顯無法排除他人之使用及干涉，另鐵皮屋非原告所有
    ，原告主張占有上開土地之事實顯不存在。（二）原告主張
    系爭844-2 地號土地於國軍進駐時，仍憑通行證進出，然並
    未提出通行證；且原告自認該土地被軍方作為垃圾場及操練
    場使用，足認原告縱有占有之事實，亦已因中止占有而時效
    中斷。原告顯無法因時效取得系爭土地之所有權登記請求權
    等語資為抗辯。並聲明：如主文所示；且提出四鄰證明書、
    土地及建物登記謄本影本各一件為證。
三、得心證之理由：
    按「以所有之意思，十年間和平繼續占有他人未登記之不動
    產，而其占有之始為善意並無過失者，得請求登記為所有人
    。」，民法第770 條定有明文。原告主張依前揭法條規定，
    取得系爭土地所有權登記請求權，自首應審究原告以所有之
    意思占有系爭土地之事實。經查：
（一）原告主張系爭21-4地號土地部分為其先祖墳墓，嗣於84年
      間將祖墓遷移，惟仍在該土地上堆置物品。然原告前揭墓
      地之說，經本院履勘現場，已無墓地之遺跡，且原告提出
      之系爭土地及82年重建之祖父母墳墓照片，無法判斷其二
      者之關聯性，原告之主張尚乏證明。又縱原告墓地之說屬
      實，因墓地乃埋葬原告之祖父母，衡之常理，使用系爭
      21-4地號土地為原告祖父母墓地者應為原告之父母，原告
      既未利用系爭土地作為墓地使用，自難認其有占有系爭
      21-4地號土地之事實；且查原告申請該土地所有權登記時
      提出之土地四鄰證明書記載「自78年2 月1 日起至88年2
      月1 日止，以所有意思占有該土地種植農作物、堆放物品
      」等語，要與原告所稱祖墓84年遷移後，始在該土地上堆
      置物品之事實不符；而原告復誤指系爭21-4地號土地之界
      址，有金門縣地政局土地複丈成果圖在卷可稽（原告指界
      之土地為系爭土地同地段21-5、21 -6 地號之土地），倘
      原告果如土地四鄰證明書所載在該土地上種植農作長達十
      年之久，當不致生此錯誤，益徵土地四鄰證明書所載不足
      信採。
（二）原告主張自50年6 月1 日起至60年6 月1 日止，在系爭
      844-2 地號土地種植農作物、果樹，雖有土地四鄰證明書
      為憑，然查土地四鄰證明人丁○○○到庭證述其十九歲出
      嫁，最後一次見原告父子在系爭844-2 地號土地上農作當
      時尚未出嫁等語。則衡之證人21年10月17日生，其最後一
      次目睹原告父子在該土地上農作，應為40年間，非50年間
      ，顯見證人丁○○○出具之土地四鄰證明書與其見聞不符
      ；況原告自認於申請系爭844-2 地號土地所有權登記前1
      、2 年開始種植果樹（參本院93年11月1 日言詞辯論筆錄
      ），則按原告係於90年8 月20日申請系爭844-2 地號土地
      所有權登記，原告在該土地種植果樹應始於88、89間，而
      上開土地四鄰證明書竟記載50年至60年間，與原告自認之
      事實大相逕庭，所載顯非事實。土地四鄰證明書所載既非
      證明人之見聞，復與原告自認之事實不符，自不得採為原
      告使用系爭844-2 地號土地之憑證。
（三）綜上，原告就其以所有之意思占有系爭土地之有利於己事
      實，未能依法盡其舉證之責，以實其說，要難認其以所有
      之意思，十年間和平占有系爭土地。從而原告請求確認就
      系爭土地所有權登記請求權存在，自非有據，應不予准許
      。
四、兩造其餘攻擊防禦方法，經審酌認與本件判決結果無影響，
    爰不一一論述，併予敘明。
五、據上論結，原告之訴無理由，依民事訴訟法第七十八條，判
    決如主文。
中　　華　　民　　國　　94　　年　　3 　　月　　18　　日
                  福建金門地方法院民事庭
                      法　官
正本係照原本作成
如對本判決上訴，須於判決送達後20日內向本院提出上訴狀
中　　華　　民　　國　　94　　年　　3 　　月　　18　　日
                    　書記官　張家榮
